【裁判字號】    89,判,2462
【裁判日期】    890728
【裁判案由】    違章建築
【裁判全文】
最  高  行  政  法  院  判  決                  八十九年度判字第二四六二號
    再 審原 告  甲○○
    再 審被 告  台南縣政府
    代 表   人  陳唐山
右當事人間因違章建築事件，再審原告對本院中華民國八十八年七月二十一日八十八
年度判字第三一一九號判決提起再審之訴，本院判決如左：
    主  文
再審之訴駁回。
再審訴訟費用由再審原告負擔。
    事  實
緣再審原告未經申請許可，擅自於台灣省台南縣白河鎮關嶺里一鄰二十號，分別搭建
：１加強磚造、四層，每層約九十七平方公尺；２原外牆拆除改建RC造外牆；３磚造
水塔約十五平方公尺；４磚造約四十平方公尺；５原有房屋改建為磚造等建物，經營
關子嶺旅社。經白河鎮公所查報係屬違章建築，再審被告所屬工務局乃以八十二年五
月十四日局工建字第一四○○八號違章建築拆除通知單，通知應執行拆除。再審原告
不服，循序提起訴願、再訴願及行政訴訟，經本院以八十三年度判字第二八七六號判
決：「再訴願決定、訴願決定及原處分均撤銷」，並囑由原處分機關即再審被告另為
適法之處分。茲再審被告所屬白河鎮公所重新查報：１加強磚造四樓；２原外牆拆除
改建RC造外牆；３RC水塔及倉庫；４鐵皮造房屋；５原有房屋改建為磚造；６四樓加
強磚造等建物，仍屬違章建築。再審被告所屬工務局派員勘查屬實後，乃以八十六年
三月十五日局工建字第四六八五號違章建築補辦手續通知單，通知再審原告應於一個
月內補辦建造執照手續。惟再審原告逾期未辦，再審被告所屬工務局再以八十六年四
月二十一日局工建字第七六四三號違章建築拆除通知單，通知應執行拆除。再審原告
不服，提起訴願，經台灣省政府以八十六年九月二十五日府訴一字第一六九二○六號
訴願決定：「原處分關於第二、四、五項（即原外牆拆除改建RC造外牆、占用防火間
隔之鐵皮屋及原有房屋改建為磚造部分）違章之認定應予撤銷，由原處分機關另為處
分，其餘訴願駁回。」再審原告對於訴願駁回部分不服，提起再訴願，遞遭決定駁回
，提起行政訴訟，亦經本院八十八年度判字第三一一九號判決（下稱原判決）：「再
訴願決定、訴願決定及原處分關於違建情形第六項四樓加強磚造部分均撤銷。原告其
餘之訴駁回。」茲再審原告以原判決駁回部分有「判決理由與主文顯有矛盾」、「適
用法規顯有錯誤」及「未斟酌重要證物」之再審事由，提起再審之訴。茲摘敘可兩造
訴辯意旨如次：
再審原告起訴意旨略謂：一、本件關於違建情形第一項之加強磚造四樓部分，就原判
決之認定，係依原處分卷內附有興工建築之彩色照片及興工建築完成之彩色照片為唯
一之證據。但由本件爭執纏訟已有十餘年之久，均無法認定違建及執行拆除以觀，倘
該等照片係主管機關或由具有公信力之單位所攝得或提供，則再審原告又如何能順利
完成此類違章建築？或強辭辯稱該建築物為非違建？顯見該所謂證據之彩色照片固附
於卷內，卻實為檢舉本違建之人，亦即告發再審原告竊佔國土之人所提供，且事實亦
為如此。原判決據以認定違建之照片，並非原處分機關所親為查報之結果資料，對此
，原告既有爭執，則其真實性如何？或縱使為真實，照片究攝於何時，即有詳予查明
之必要，並非如原判決所引述，因再審原告係於七十二年二月四日自高耀西購得，即
可推斷臆測該建築係於七十二年移轉後，始由再審原告所興建。蓋系爭建物，依台南
縣白河地政事務所七八所二字第四三五八號函及台南縣稅捐稽徵處七八南縣稅財字第
九二一四四號函，可知係指位在國有土地五之九四地號上之同一建物，其興建期在五
十二年間，此與高耀西於八十六年六月十一日在台灣台北地方法院之訊問筆錄證詞「
於民國五十一年、五十二年左右再建的，是用鐵筋、水泥、磚頭做的，是三層樓；」
大致符合，而原判決所不予採認之原因，可能係：一為彩色照片中有一張有疑似再審
原告配偶張靜南之影像，一為現有建築為四層樓，與高耀西所稱之三層樓不合。但因
原審並未再查證張靜南早數十年即曾經營建築業，且與高耀西係朋友，故高耀西於改
建或修建系爭各項旅舍建物時，均由張靜南協助督建。而嗣後再審原告接手經營後亦
曾就原建物整修，樓層縱因整修加蓋一層，原三樓之建築亦不能認屬違建。此亦何以
再審原告在原審時曾略稱「新舊建物、犬牙錯雜」之由來。故綜而言之，原判決所為
認定違建之主要證據彩色照片，既非來自再審被告或相關主管機關之查報違建資料。
其拍攝之內容是否真實及拍攝於何時仍未查明，自不能作為推翻前述台南縣白河地政
事務所及台南縣稅捐稽徵處二公文書之有力憑據。茲原判決捨上開二公文書之真正推
定而不採，亦未說明何以不採之原因。且對再審原告為支持前述公文書而聲請調閱之
公文書不予調查，其有適用法規顯有錯誤及未斟酌重要證物之情形應至為顯然。由於
原判決將再審原告取得系爭建物所有權之七十二年，逕為認定違建日期在所有權移轉
之後。此證據之錯置，亦造成判決理由顯有矛盾之情形。二、違建情形第三項之RC水
塔及倉庫部分，原判決以原處分卷中有再審原告七十六年十一月二十三日所提出建築
線指示（定）申請書圖，其中所標示之新建房屋及現有房屋，並未標示有原處分違建
情形第三項之RC水塔及倉庫。從而依原處分卷內錯誤編號、標示之照片及引用台灣台
南地方法院檢察署檢察官七十八年度偵字第一四八四號不起訴處分書中，告發人所稱
之七十五年、七十六年興建樓房、蓄水塔．．．認定再審原告係於七十六年以後始興
建RC水塔及倉庫等。但原審卻未查究建築線指示（定）申請書圖，若有與該次建築無
關之建物依法並非必要一併載明於其上。此在原審準備程序中，再審被告訴訟代理人
亦不否認。故再審原告所提書圖未標示有RC水塔等，並不代表水塔等建物不存在，此
其一。其次，依原處分書所附之違建物位置圖，RC水塔等係坐落關子嶺段五之九四地
號，且依台南縣政府八十七年六月六日八十七府工建字第九○七○三號函及台南縣白
河鎮公所八十七年六月二十五日八七所建字第七七二九號函，其上已載明違建之水塔
位於何地號。並逕自列明「下層係於何時興建無法查考，而上層較新違建高度一、一
五米」，顯見再審原告所提供之照片方為本件所稱之違建，原判決卻不知該地點乃山
坡地，所指倉庫及蓄水塔上、下方關係乃坡地高低之別。事實上蓄水塔就此一個，何
來混淆事實之說？反倒是，原判決既有此一詳細之說明，顯然其據以認定之違建，應
為另一建物，且應係根據檢舉人之照片而來。如此，原判決之認定對象自非本件之違
建，其判決理由豈非已顯然矛盾，而有再審之必要？此其二。原判決既引用台灣台南
地方法院檢察署七十八年度偵字第一四八四號不起訴處分書之內容，若再審原告確於
七十二年取得旅舍所有權後始興建蓄水塔或倉庫等，或如該案告發人所稱「自七十五
年、七十六年間相繼竊佔．．．，於其上興建樓房、蓄水塔、工具房、鐵厝等建物．
．．」，依當時之法令，再審原告及其配偶早已被提公訴，何能獲不起訴之處分？而
系爭建物等乃作旅舍之用，蓄水塔、倉庫乃必要之設施。該旅舍既為溫泉旅舍，豈可
能於最原始之日據時代以木造蓄水塔使用至今。何況高耀西已在台北地方法院證陳蓄
水塔等建物在五十一年、五十二年間均已具備，則除再審原告於近年來修葺時加高之
部分外，其餘舊有部分，豈能謂為違建？尤其台南縣白河鎮公所八十七年六月二十五
日八七所建字第七七二九號函，已證明舊有水塔何時興建無法查考。此一判決書原判
決卻不予採認或說明其理由，其不適用民事訴訟法關於證據之法規，亦應有再審之必
要，此其三。三、本件是否違建之爭訟時日甚久，但系爭建物作為關子嶺溫泉旅舍使
用，始自日據時代之官營，而至光復後之公營、民營，迄至今日之私有。數十年來，
雖有多次之修葺、建築行為，但範圍迄無大改變。若因安全使用而為整建，即稱違建
，似已太苛。請判決將原判決不利於原告之部分廢棄，於該廢棄部分，再訴願決定、
訴願決定及原處分，關於違建情形第一項加強磚造四樓及第三項RC水塔及倉庫部分均
撤銷等語。
再審被告答辯意旨略謂：一、按建築法第二十五條規定：「建築物非經申請直轄市、
縣（市）（局）主管機關之審查許可，並發給執照，不得擅自建造或使用或拆除。」
又依同法第八十六條第一款規定「違反第二十五條之規定者，分別處罰。擅自建造者
，處以建築物造價千分之五十以下罰款，並勒令停工，補辦手續，必要時得強制拆除
其建築物。」二、按建築法第九條規定：「本法所稱建造，係指左列行為：一、新建
．．．二、增建．．．三、改建．．．四、修建．．．」三、１四樓加強磚造違章建
築物及３水塔、倉庫建築物，係興建於白河鎮○○○段五之九四地號上（國有土地）
，為明確查證此違章建築物，再審被告於八十五年十一月九日局工建字第二○九一一
號函邀集白河鎮公所及國有財產局台灣南區辦事處台南分處派員會同查勘現場，並知
會原告現場說明。四、１加強磚造四樓違章建築物，係再審原告於七十二年間購買關
子嶺旅社後，始興工建築，另３RC水塔及倉庫部分，亦係再審原告於七十二年間購買
關子嶺旅社後，始興工建築。該RC水塔部分再予增建加高水塔，同時將原有構造物加
以修建。以上兩件違章建築物，台灣省政府建設廳及台灣省政府訴願委員會均派員前
來會同承辦單位現場勘查了解，亦認定違建屬實，將再審原告訴願駁回在案。綜上結
論，本件違建處理乃依法辦理，再審原告之訴顯無理由，請依法駁回再審原告之訴等
語。
    理  由
按行政訴訟當事人對本院之判決提起再審之訴，必須具有行政訴訟法第二百七十三條
第一項所列各款情形之一者，始得為之。而該條項第一款所謂適用法規顯有錯誤者，
係指原判決所適用之法規與該案應適用之現行法規相違背或與解釋、判例有所牴觸者
而言；其第二款所謂判決理由與主文顯有矛盾，係指判決依據當事人主張之事實，認
定其請求或對造答辯為有理由或無理由，而於主文為相反之諭示而言；其第十四款所
謂原判決就足以影響於判決之重要證物漏未斟酌，係以該漏未斟酌之證物，足以影響
判決之結果者而言。若該項證物業經原判決審酌不予採用，已依法記明其理由於判決
者，即非漏未斟酌之證物。經查原判決以原處分關於違建情形１加強磚造四樓部分，
其自基層起違章建築情形及其完工後現狀，有照片附卷可按，再由台灣台南地方法院
檢察署檢察官七十八年度偵字第一四八四號不起訴處分書所載及台南縣稅捐稽徵處七
十七年二月二十六日七七南縣稅財字第一五二四○號函記載之內容，足證原處分關於
違建情形１加強磚造四樓，係再審原告於七十二年間購買關子嶺旅社後，始興工建築
，並非增建而已。另再審原告於七十六年十一月二十三日所提出建築線指示（定）申
請書圖所標示之新建房屋及現有房屋，並未標示關於違建情形１加強磚造四樓之存在
。又證人高耀西八十六年六月十一日在台灣台北地方法院之訊問筆錄證稱：「．．．
於五十一、五十二年左右再建的，是用鐵筋、水泥、磚頭做的，是三層樓。」，但與
卷附關於違建情形１加強磚造四樓之興工建築情形不符，自不得認為與事實相符而採
為有利於再審原告之證據。關於違建情形３RC水塔及倉庫部分，有其興工建築之照片
及興工建築完成之照片附卷可按，與縣市國有原野及區外保安林解除地清理開發綜合
紀錄表所載六四五地號上蓄水池顯非同一建物，再參酌前述不起訴處分書所載事實，
足見關於違建情形３RC水塔及倉庫部分，係再審原告於七十二年間購買關子嶺旅社後
，始興工建築，並非僅將老舊水塔予以修葺而已。至再審原告所提出之「因舊水塔蝕
損，不得不修葺」之照片，由該照片右側所顯示建物之地面層，地面上堆置水管，而
關於違建情形３RC水塔，係在倉庫上方，並非位於地面層。又再審原告嗣後於該RC水
塔部分再予增建加高水塔，由再審原告所提出之「修建前全貌」照片及「修建後」照
片，以及卷附之該RC水塔之增建情形照片，足以證明再審原告所提出之「因舊水塔蝕
損，不得不修葺」之照片係欲混淆事實，該RC水塔雖分為二次興建，但不得據之謂關
於違建情形３RC水塔及倉庫部分係早在建築法六十年十二月二十二日修正公布前即已
存在。另上述建築線指示（定）申請書圖所標示之新建房屋及現有房屋，並未標示有
關於違建情形３RC水塔及倉庫部分之建物存在。又再審原告所提出之台南縣政府八十
七年六月六日八十七府工建字第九○七○三號函影本、台南縣白河鎮公所八十七年六
月二十五日八七所建字第七七二九號函影本等，並不足證明再審原告所主張關於違建
情形３RC水塔及倉庫部分係在建築法六十年十二月二十二日修正公布前即已存在。綜
上所述，原處分關於違建情形１加強磚造四樓及３RC水塔及倉庫部分，再審被告所屬
工務局以八十六年四月二十一日局工建字第七六四三號違章建築拆除通知單通知應執
行拆除，核無違誤。至再審原告聲請調閱台南縣白河鎮公所及台南縣政府間有關本件
違章建築如何查報之往來公文五件（再審原告已提出抄本五件），因已無礙前開之認
定，本院認無再予調閱之必要，併此敘明，從而駁回再審原告前訴訟程序之訴。本件
再審原告起訴主張：原判決所為認定違建情形１加強磚造四樓之主要證據彩色照片，
其拍攝之內容是否真實及拍攝於何時仍未查明，自不能作為推翻台南縣白河地政事務
所及台南縣稅捐稽徵處公文書之有力憑據。原判決捨上開二公文書而不採，且對再審
原告聲請調閱之公文書不予調查，其有適用法規顯有錯誤及未斟酌重要證物之情形。
原判決將再審原告取得系爭建物所有權之七十二年，逕為認定違建日期在所有權移轉
之後。此證據之錯置，亦造成判決理由顯有矛盾之情形。又違建情形３RC水塔及倉庫
部分，原判決以卷中有再審原告所提出建築線指示（定）申請書圖，其中所標示之新
建房屋及現有房屋，並未標示有違建情形３RC水塔及倉庫。從而依原處分卷內錯誤編
號、標示之照片及引用上述不起訴處分書中，告發人所稱之七十五年、七十六年興建
樓房、蓄水塔．．．認定再審原告係於七十六年以後始興建RC水塔及倉庫等。但原審
卻未查究建築線指示（定）申請書圖，若有與該次建築無關之建物依法並非必要一併
載明於其上，故該書圖未標示有RC水塔等，並不代表水塔等建物不存在。又原處分書
所附之違建物位置圖，RC水塔等係坐落關子嶺段五之九四地號，且依台南縣政府八十
七年六月六日八十七府工建字第九○七○三號函及台南縣白河鎮公所八十七年六月二
十五日八七所建字第七七二九號函，其上已載明違建之水塔位於何地號，並逕自列明
「下層係於何時興建無法查考，而上層較新違建高度一、一五米」，顯見再審原告所
提供之照片方為本件所稱之違建，原判決卻不知該地點乃山坡地，所指倉庫及蓄水塔
上、下方關係乃坡地高低之別，其據以認定之違建，應為另一建物，且應係根據檢舉
人之照片而來，其判決理由豈非已顯然矛盾，而有再審之必要？何況高耀西已在台北
地方法院證陳蓄水塔等建物在五十一年、五十二年間均已具備，則除再審原告於近年
來修葺時加高之部分外，其餘舊有部分，豈能謂為違建？原判決不適用民事訴訟法關
於證據之法規，亦應有再審之必要等語。經查再審原告所訴各節，無非指摘原判決認
定原處分關於違建情形１加強磚造四樓及３RC水塔及倉庫，係再審原告於七十二年間
購買關子嶺旅社後，始興工建築之事實不當，核其所訴均係對原判決適用法則認定事
實有所爭執，並未指明原判決所適用之法規，有顯然不合法律或與解釋或判例顯然違
反之情形，要難謂原判決為適用法規顯有錯誤。次查依原判決之理由與主文亦無依據
當事人主張之事實，認定其請求或他造之答辯為有理由或無理由，而於主文為相反之
諭示之情形，亦難謂原判決之理由與主文顯有矛盾。至再審原告所提漏未斟酌台南縣
白河鎮公所八十七年六月二十五日八七所建字第七七二九號函等公文書之證據，亦經
本院前訴訟程序詳予審酌，並不足以證明再審原告所主張原處分關於違建情形３RC水
塔及倉庫部分係在建築法六十年十二月二十二日修正公布前即已存在，已記明其理由
於判決內。而再審原告聲請調閱台南縣白河鎮公所及台南縣政府間有關本件違章建築
如何查報之往來公文五件（再審原告已提出抄本五件），因已無礙前開之認定，原判
決認無再予調閱之必要，併於理由敘明，自謂原判決有就足以影響於判決之重要證物
漏未斟酌之情形。本件原判決並無行政訴訟法第二百七十三條第一項第一款、第二款
及第十四款所謂「適用法規顯有錯誤」、「判決理由與主文顯有矛盾」及「未斟酌重
要證物」之再審事由。再審原告提起再審之訴，為顯無理由，應予駁回。
據上論結，本件再審之訴為顯無理由，爰依行政訴訟法第二百七十八條第二項、第九
十八條第三項前段，判決如主文。
中    華    民    國     八十九      年      七      月     二十八      日
              最 高 行 政 法 院 第 五 庭
                                審 判 長 法  官      廖  政  雄
                                         法  官      黃  璽  君
                                         法  官      趙  永  康
                                         法  官      林  清  祥
                                         法  官      姜  仁  脩
右  正  本  證  明  與  原  本  無  異
                                         法院書記官  蘇  金  全
中    華    民    國     八十九      年      七      月     三十一      日


司法院資訊處製作；財團法人民間司法改革基金會備份。
